【裁判字號】    98,建,44
【裁判日期】    981027
【裁判案由】    返還保固保證金
【裁判全文】
臺灣板橋地方法院民事判決                98年度建字第44號
原      告  長盛營造股份有限公司
法定代理人  丁○○
訴訟代理人  乙○○
被      告  交通部公路總局第一區養護工程處
法定代理人  許阿明
訴訟代理人  成介之律師
複代理人    甲○○
上列當事人間返還保固金事件，本院於98年10月13日言詞辯論終
結，判決如下：
    主  文
被告應給付原告新台幣肆拾肆萬伍仟玖佰貳拾陸元，及民國九十
八年五月十九日起至清償日止，按年息百分之五計算之利息。
原告其餘之訴駁回。
訴訟費用由被告負擔十分之五；餘由原告負擔。
本判決第一項於原告以新台幣壹拾肆萬玖仟元供擔保後，得假執
行，但被告以新台幣肆拾肆萬伍仟玖佰貳拾陸元，為原告供擔保
後，得免為假執行。
原告其餘假執行之聲請駁回。
    事實及理由
壹、程序上理由
    被告於本件訴訟進行中變更法定代理人為許阿明，並聲明承
    受訴訟，核無不合，應予准許（見本院卷第52頁）。
貳、實體上理由
一、原告起訴主張：原告於民國（下同）92年9月15日承攬被告
    「台五甲線2K＋627～4k＋393.5（原台五線15K＋000～16K
    ＋912）段道路拓寬工程」（下稱系爭工程），並定有工程
    契約書（下稱系爭契約），約定保固期限依該工程類別分為
    ：(1)混凝土、鋼筋混凝土及鋼結構等構造物，保固期限為3
    年，保固金額為新臺幣（下同）410,626元；(2)瀝青混凝土
    路面、水泥混凝土路面、橋樑伸縮縫、漿砌式駁坎及護坡等
    保護工程，保固期限為2年，保固金額為279,309元；(3)建築
    物之裝修、屋頂牆壁滲漏及灌入式等簡易瀝青路面工程，保
    固期限為1年，保固金額為833,926元，依系爭契約第14條第
    1項之規定：「本工程保固期限自全部完工或部分完工，經
    驗收合格日之次日起算。」、同條第2項規定：「本工程保
    固期滿，保固保證金如未動支或有剩餘時，由乙方（即原告
    ）檢具相關文件逕向甲方（即被告）申請無息發還」，系爭
    工程已於96年1月31日竣工驗收，並完成結算，原告並依系
    爭契約約定繳交保固保證金，屢經催索，被告均以原告並未
    復樁為由，拒絕返還，惟被告並未將都市計劃樁位點交予原
    告，且被告並未說明須復樁係指道路中心樁或都市計劃樁，
    被證2之函文僅在說明原告就都市計劃樁與測量成果樁位不
    符回覆予被告，且復樁並非兩造原定之工程項目，因復樁所
    生之費用自不應由原告負擔，原告並無施工不良或或材料不
    佳等工程瑕疵，被告依據契約書第14條之約定或民法第227
    條之規定，請求損害賠償據以抵銷，並非有據，爰依契約之
    法律關係，提起本訴，並聲明：被告應給付原告新台幣（
    下同）833, 926元及自起訴狀繕本送達翌日起至清償日止，
    按週年利率百分之5計算之利息。願供擔保，請准宣告假執
    行。
二、被告則以：系爭契約附件施工說明書第1章總則8「施工測量
    」8.2規定：「承包商應負責保存工地施工所需樁記，不可
    破壞及移動，如因疏忽致移動或損壞時，應立即重新設置，
    其費用由承包商負擔，如因此而發生錯誤，造成損失均屬承
    包商責任。」，又系爭契約第14條第1項規定：「本工程保
    固期限自全部完工或部分完工，經驗收合格日之次日起算…
    在保固期間內倘工程有損害、坍塌、漏水、或其他瑕疵時，
    經查明屬於乙方工作不良，或使用材料不佳所致者，應由乙
    方於限期內負責無償修復，如逾期不修，甲方即予動用保固
    保證金代為辦理，如有不足，甲方得追償之。」，又查系爭
    工程被告於92年9月10日已會同臺北縣政府將工程範圍內之
    原都市計畫樁點交予原告，而原告於施工時，移除原都市計
    畫樁，然於完工後並未依前開約定重新設置，顯已違反上開
    施工說明之規定。原告既違反復樁之義務，依法其自負有自
    行復樁或由被告委請他人復樁再請求費用之責任。是以，原
    告雖得以系爭契約之規定，請求返還保固保證金，然被告自
    得要求原告依上開施工補充說明及民法第227條之規定復樁
    或請求費用，而被告過去亦向原告表示應嗣原告復樁後或嗣
    被告發包以確認相關費用後再予結算發還保固保證金，因原
    告不願自行復樁，故被告須確認發包復樁費用後，再行結算
    而予發還。因原告仍不願配合復樁，被告就復樁工作予98
    年1月22日重新招標，並由健安工程顧問有限公司以388,000
    元得標，有工程契約可按是以，被告自得依系爭契約第14條
    第1項之規定動用保固保證金代為辦理；或依民法債務不履
    行之規定，請求對此項重新設置之損害請求賠償，且依民法
    第334條第1項予原告之保固金返還請求權主張抵銷，而被告
    並以98年7月1日民事答辯一狀為抵銷之意思表示等語置辯，
    並聲明：原告之訴駁回。如受不利判決，願供擔保請准免為
    假執行。
三、兩造不爭執之事實（見本院卷第61頁，98年7月21日筆錄）
(一)原告於民國（下同）92年9月15日承攬被告所訂做之台五甲線
  2K+627~4K+393.5（原台五線15K+000~16K+912）段道路拓寬工
  程，並定有原證1之契約，約定保固期限依據該工程類別分別
  為混凝土、鋼筋混凝土及鋼結構等構造物保固期限為3年，保
  固金額為410,626元、瀝青混凝土路面、水泥混凝土路面、橋
  樑伸縮縫、漿砌式駁坎及護坡等保護工程、保固期限為2年，
  保固金額為279,309元、建物物之裝修、屋頂牆壁滲漏及灌入
  式等瀝青路面工程，保固期限為1年，保固金額為833,926元。
四、本件爭點及本院判斷（見本院卷第61頁，98年7月21日筆錄
    ）
    原告主張承攬被告定作之系爭工程，並已完成驗收，保固期
    限一年後，尚餘保固金883,926並未發還，屢經催索，被告
    均拒絕返還，爰依據契約之法律關係，請求如訴之聲明，被
    告則以前詞置辯，因此，本件應審究者為(一)被告抗辯依據契
    約書第14條之約定，以原告於施工時移除都市計畫樁後並未
    復樁，業經被告重新招標復樁工程，由建安工程顧問有限公
    司以388,000元得標，以此金額據此主張扣除，是否有理由
    ？(二)被告抗辯依據工程契約附件施工說明第1章總則施工測
    量8.2及民法債務不履行不完全給付(民法第227條)規定（如
    被證1），以原告於施工時移除都市計畫樁後並未復樁，業
    經被告重新招標復樁工程，由建安工程顧問有限公司以388,
    000元得標，以此金額據此主張抵銷，是否有理由？茲分述
    如下：
(一)依據系爭契約施工說明書第1章總則「施工測量」8.2規定：
  「承包商應負責保存工地施工所需樁記，不可損壞及移動，如
  因疏忽致移動或損壞時，應立即重新設置，其費用由承包商負
  擔，如因此而發生錯誤，造成損失均屬承包商責任。」（見本
  院卷第36頁），準此，原告承包工程如因施工必要，須移除樁
  記，於完工後自應重新設置，因復樁所需費用自應由承包商負
  責等情，合先敘明。準此，原告主張復樁並非原定兩造約定之
  承攬工程內容，因復樁所生之費用不應由原告負擔云云，顯與
  前揭契約約定不符，自不足採。
(二)參以原告於92年9月15日函予被告稱「貴段九十二年九月十日
  會同台北縣政府點交於本公司，有關台甲線2k+627~393.5段道
  路拓寬工程範圍內之都計樁，經多日來回檢測並參考貴段轉交
  之原成果數據資料後，確認該點交樁位與本公司檢測之結果稍
  有出入...」等語，並參酌原告於92年11月1日函予被告要求於
  92年11月5日停工，稱「貴段所提供之測量成果樁位與現場現
  有都市計劃樁位，目前各整樁位置仍有5~10公分差異，請正式
  函知本公司確定以何種資料為施工依據」等語，有92年9月15
  日以（92）路盛字第9200001號函、925年11月1日（92）路盛
  字第92111001號函可按（見本院卷第37頁、第95頁），據以上
  函文可知，原告因被告所點交之都市計劃樁位有差異，不敢逕
  行施工，要求被告准予停工，據此推論，被告確實已將都市計
  劃樁點交予原告，否則原告如何得知檢測結果因測量成果樁位
  與都市計劃樁位有出入？再參酌證人丙○○證述「（法官問：
  系爭「台五甲線2K+200~4k+393.5(原台五線15K+000~16K+
  912)段拓寬工程」施工路段之都市計畫樁，原告否曾於92年間
  會同台北縣政府點交給原告？）有。」「（法官問：提示被證
  2這個點交紀錄嗎？）是，點交時有一個會勘紀錄，是點交給
  長盛營造。我有看過點交紀錄，但我沒有參加。會勘紀錄會交
  原告簽名。本件工程已完工。」「（法官問：上開樁記點交後
  ，原告是否有因施工關係而予移除？）有移除，是原告因施工
  關係而移除。」「（法官問：若有移除，原告於工程完工時，
  是有否將上開樁記復原？）沒有。有沒有通知原告未移除之事
  實我不清楚。」「（法官問：施工時一定要移除都市計畫樁及
  中心樁才能施工？）本案一定要移除樁位才能施工。」等語，
  至於原證7之會勘紀錄第一點所載，係由出席人員交通部公路
  總局第一工程處景美工務段、台北縣政府城鄉局、工務局、台
  北縣汐止市公所、台北縣汐止地政事務所、慶耀營造有限公司
  確認，本案都市計劃樁位復樁成果請台北縣政府城鄉局協助檢
  測，核與被告是否點交本件都市計劃樁位予原告之事實無關，
  因此，原告主張被告並未點交都市計劃樁記予原告，依據原證
  7之會勘紀錄，原告並未出席，本件都市計劃樁係點交予被告
  並非原告云云，顯屬無稽。
(三)徵之本件工程於92年9月15日交由原告承攬施工，經由兩造提
  出之前揭往來函文，本件卻遲至96年1月31日始竣工驗收，工
  程期長達3年有餘，被告既已將都市計劃樁位點交予原告，並
  由原告據此作為施工之依據，始由原告竣工完畢，又由被告將
  都市計劃樁另行發包予建安工程顧問有限公司，有其提出之都
  市計劃樁決標紀錄可按，因此，被告抗辯原告並未復樁者即為
  都市計劃樁而不及於其他樁位，因此，原告主張本件應回復為
  都市○○○○道路中心樁不明云云，顯非足取。原告承攬系爭
  工程經被告點交都市計劃樁位後，並未依約完成復樁，揆之前
  開說明，被告自得依據系爭契約施工說明書第1章總則「施工
  測量」8. 2規定之規定，予以抵銷保固金，被告另行發包之都
  市計劃樁之費用為388,000元，有被告提出且為原告所不爭之
  決標紀錄可按，因此，原告僅得請求保固金為445,926元（
  833,926-3 88,000=445,926）。
(四)綜上述，原告依據契約關係，請求被告給付445,926元及起訴
  狀繕本送達翌日即98年5月19日起至清償日止，按年息百分之
  五計算之利息，逾此部份，應予駁回。
五、假執行之宣告：
    兩造陳明願供擔保，聲請宣告假執行或免為假執行，經核原
    告勝訴部分，合於法律規定，爰分別酌定相當之擔保金額宣
    告之；原告其餘假執行之聲請，因訴之駁回而失所依據，不
    予准許。
六、本件事證已明，兩造其餘攻擊防禦方法及爭點，核與本件判
    決結果無涉，爰不一一論述。
七、結論：原告之訴為一部有理由、一部無理由，依民事訴訟法
    第79條但書、第390條第2項、第392條第2項，判決如主文。
中    華    民    國    98    年    10    月    27    日
                  民事第三庭    法  官  徐玉玲
以上正本係照原本作成
如對本判決上訴，須於判決送達後20日內向本院提出上訴狀
中    華    民    國    98    年    10    月    27    日
                                書記官  陳靜怡

司法院資訊處製作；財團法人民間司法改革基金會備份。
